---
title: BHFko GrALik onenetan azterka
author: Juan
date: '2021-08-31'
slug: bhfko-gralik-onenetan-azterka
categories:
  - datuka
tags:
  - r
  - ikerketa
---

Benetan ikerketa-hondarra gaurkoa.

Holakoren batean hemen agertuko behar lukeen proiektu baterako lantxu bat egin dut: 

+ Bilboko Hezkuntza Fakultateko ikasleek egindako GrAL argitaratuen^[[Hemen](https://addi.ehu.es/handle/10810/2050/recent-submissions) ADDI biltegiko Bilboko Hezkuntza Fakultateko lan akademiko argitaratuak aztergarri] *jazketa*
+ Denen oinarrizko informazioa batu eta gorde:
    + URLa
    + Izenburua
    + Argitaratze data
    + Egilearen izena eta abizenak
    + Lanaren beraren URLak
    + Laburpenak
    
Sailean batu ditut datuok, hau da, GrAL zein MAL, Haur edo Lehen Hezkuntza zein Gizarte Hezkuntzan edo Psikodidaktika masterra... Datuak ez daude ondoegi sailkatuta, beraz.

Ba, kapritxoz azterketa bi egin ditut, bata, izenei begiratuta eta bestea izenburuari.

# Izenak

2015 urtetik 2021ra bitartean argitaratutako 374 lanenen egileen izen-abizenak banatu eta soilik izenak batu nahi izan ditut, nola banatzen diren aztertzeko. Zertarako? Ba, nire talde handietan ikasleei erakusteko zergatik kostatzen zaidan gehiago izenak gogoratzea bestelako kontu batzuk baino. 191 izen agertzen dira

```{r izenak, echo=FALSE, message=FALSE}
library(dplyr)
structure(c(Ane = 16L, Leire = 15L, Nerea = 14L, Ainhoa = 9L, 
            Maitane = 9L, Irati = 7L, Jone = 7L, Olatz = 6L, Patricia = 6L, 
            Aitziber = 5L, Amaia = 5L, Andrea = 5L, Garazi = 5L, Itxaso = 5L, 
            Janire = 5L, Oihane = 5L, Alazne = 4L, Iñigo = 4L, Maialen = 4L, 
            María = 4L, Ainara = 3L, Alba = 3L, Ander = 3L, Asier = 3L, 
            Cristina = 3L), .Dim = 25L, 
          .Dimnames = structure(list(c("Ane", 
                                       "Leire", "Nerea", "Ainhoa", "Maitane", "Irati", "Jone", "Olatz", 
                                       "Patricia", "Aitziber", "Amaia", "Andrea", "Garazi", "Itxaso", 
                                       "Janire", "Oihane", "Alazne", "Iñigo", "Maialen", "María", 
                                       "Ainara", "Alba", "Ander", "Asier", "Cristina")), 
                                .Names = ""), 
          class = "table") %>% 
    barplot(las = 2, col = c(rep('#ff6699', 17), 
                             '#00ccff', 
                             rep('#ff6699', 4), 
                             rep('#00ccff', 2),
                             '#ff6699'), 
            main = "BHFko GrAL publikatuen arteko 25 izenik ugarienak")
arrows(x0=c(17, 23, 24)+4, x1=c(17, 23, 24)+4, 
       y0 = c(7, 6, 6 ), y1 = c(5, 4, 4), 
       length = 0.1, angle = 30, lwd = 2)
```

Jakin dut nik gizonezkoak urriak direna nire klaseetan. Badakit azterketa hau ez dela sistematikoa lan egileak gizonezko, andrezko edo zer diren jakiteko ere... baina aldea deigarri egin zait. Eta deigarri *Iñigo* izatea lehenengoa!

# Izenburuak

Beste lan laburtxu bat egin dut.

1. Izenburu guztiak batu
2. Normalizatu (kendu puntuazioa, letra larriak txikiagotu...)
3. Kendu informazio garrantzirik bako berbak (*eta*, *duten*, *las*, *los*...)
4. Marraztu berben hodeia

```{r wordclouda, echo=FALSE, message=FALSE}
require('ggplot2')
require("ggwordcloud")

wd <- structure(list(word = c("hezkuntzan", "lehen", "haur", "educación", 
                        "hezkuntzako", "hezkuntza", "infantil", "azterketa", "eskola", 
                        "primaria", "proposamena", "eskolan", "intervención", "lantzeko", 
                        "genero", "haurren", "hizkuntza", "baten", "erabilera", "eragina", 
                        "ikasleen", "euskal", "social", "urteko", "aula", "duen", "emozionala", 
                        "irakasleen", "adimen", "gaitasun", "gizarte", "irakaskuntza", 
                        "programa", "trataera", "alumnado", "analisia", "estudio", "gaitasuna", 
                        "herramienta", "ikuspegi", "literatura", "socioeducativa", "adolescentes", 
                        "ahozko", "behaketa", "bidez", "bizkaiko", "buruzko", "didaktiko", 
                        "familia", "garrantzia", "gaur", "género", "ikuspuntutik", "lanketa", 
                        "proposamen", "proyecto", "arteko", "bat", "cuentos", "desarrollo", 
                        "diseño", "dituzten", "egungo", "emocional", "emocionales", 
                        "estrategiak", "gisa", "hizkuntzen", "ikasgelan", "ikaskuntza", 
                        "irakaslearen", "irakurzaletasuna", "kasua", "lehenengo", "musika", 
                        "pedagogia", "personas", "prozesua", "recurso", "sustatzeko", 
                        "través", "tresna", "umeen", "análisis", "aprendizaje", "aztertzen", 
                        "baliabide", "batean", "berriak", "bidean", "bilakaera", "competencias", 
                        "digitala", "diversidad", "doluaren", "esku", "eskuhartze", "estrategias", 
                        "garapena", "garatzeko", "gelan", "handiko", "harremanak", "hartzea", 
                        "ipuinen", "jarrera", "lantzen", "matematika", "necesidades", 
                        "oinarrizko", "propuesta", "sormena", "urte", "ámbito", "argumentazio", 
                        "artean", "asperger", "atzerriko", "aurrean", "autismoa", "autonomia", 
                        "aztergai", "bateko", "begirada", "bidea", "bienestar", "bitartez", 
                        "caso", "centro", "claves", "cuento", "detección", "didaktikoa", 
                        "diren", "educativa", "educativas", "educativo", "emozioak", 
                        "emozionalaren", "eredu", "errealitate", "errealitatea", "eskolara", 
                        "eskolaren", "eskuhartzea", "estereotipoak", "estereotipos", 
                        "etapan", "etorkinen", "etorkizuneko", "ezaugarriak", "ezberdinak", 
                        "familias", "gela", "generoaren", "gizarteelkarrekintza", "hacia", 
                        "harreman", "hezitzaileen", "hizkuntzaren", "hobetzeko", "idazketa", 
                        "ikas", "ikasi", "ikasketa", "ikaskuntzan", "ikastetxeetako", 
                        "ikerketa", "ikt", "ikuspegitik", "inguruan", "inklusiboaren", 
                        "inklusiborako", "inmigrantes", "irakasleentzako", "irakurketa", 
                        "jarduera", "jarrerak", "juvenil", "kale", "kasu", "kulturartekotasuna", 
                        "lantzearen", "lectura", "lenguas", "literaturan", "material", 
                        "mayores", "menores", "mindfulness", "mujeres", "participación", 
                        "postmodernoan", "praktika", "prebentzioa", "prozesuan", "prácticas", 
                        "recursos", "relación", "ume", "violencia", "zergatik", "zientzien", 
                        "zikloan", "éxito", "abiatuz", "acogimiento", "actitudes", "actividades", 
                        "akademikoan", "ala", "album", "aldaketa", "alde", "animalien", 
                        "arauak", "areagotua", "arreta", "artea", "artearen", "aumentada", 
                        "autismoaren", "autoezagutza", "autoezagutzaren", "autonomo", 
                        "años", "balio", "banaketak", "beharra", "beharrizanak", "bere", 
                        "berria", "berrikuntza", "berritzaile", "berritzailea", "bezala", 
                        "biblioteca", "bibliotecas", "bidezko", "bigarren", "bokazioei", 
                        "bost", "cerebral", "conocimientos", "convivencia", "culturales", 
                        "datuen", "den", "didaktikoak", "dolu", "eaeko", "ebaluaketa", 
                        "edukiak", "egindako", "ekarpen", "emakume", "emakumea", "empoderamiento", 
                        "enseñanza", "erantzun", "errealitatetik", "errendimendu", "erronkak", 
                        "escolar", "escolares", "escuela", "eskaut", "eskolako", "eskolaliburutegiak", 
                        "eskoletan", "espacio", "esperientzia", "estereotipoen", "estrategia", 
                        "etapa", "etorkizuna", "etxeko", "ezagutzak", "factor", "familiaren", 
                        "familien", "fisikoa", "formakuntza", "gatazkak", "gatazken", 
                        "gazte", "gelako", "gida", "goiztiarra", "gurasoen", "gure", 
                        "heriotza", "hezitzailearen", "hezkidetza", "hezkuntzarako", 
                        "hezkuntzaren", "heztera", "hizkuntzak", "honekiko", "hurbilketa", 
                        "idatziaren", "ikasketei", "ikasleak", "ikasleek", "ikastaroa", 
                        "ikastetxe", "ikastetxeetan", "ikastola", "ikertzen", "ikusizko", 
                        "ikuspegia", "inclusión", "indarkeria", "ingeles", "ingelesaren", 
                        "inmigración", "inteligencia", "irakaskuntzan", "irakaslegoaren", 
                        "irakasteikaste", "irlanda", "irteerak", "izaera", "joko", "jolas", 
                        "jolasean", "juego", "jóvenes", "kalitatea", "komunikazio", 
                        "komunikazioa", "komunitate", "kudeaketa", "kudeatzeko", "kultur", 
                        "laguntzeko", "lan", "lanbide", "librean", "literarias", "mailako", 
                        "mailan", "mediación", "metodologia", "mito", "mitologiaren", 
                        "monomarentales", "mugimendua", "munduan", "murgiltzen", "musikaren", 
                        "método", "nahastea", "norvegiako", "oinarri", "oinarritutako", 
                        "onurak", "parte", "parálisis", "país", "perseo", "pertzepzioa", 
                        "porrota", "praktikara", "proiektua", "prozesu", "psicológico", 
                        "realidad", "relaciones", "residencial", "riesgo", "rolak", "sare", 
                        "segundas", "segundo", "servicio", "sindromea", "sistemaren", 
                        "sociales", "socioeducativo", "sorkuntza", "sortutako", "soziala", 
                        "talde", "teatro", "teknikak", "testu", "trabajar", "valor", 
                        "vasco", "vida", "zaintza", "zer", "zientzia", "abandonuak", 
                        "abesbatzak", "abesten", "abiatuta", "abn", "abusu", "abusuei", 
                        "acción", "acogida", "acrobática", "actitud", "actuación", 
                        "actual", "adaptaciones", "adaptación", "adibidea", "adierazte", 
                        "adquisición", "adultos", "afrikatuen", "agua", "ahalbidetzen", 
                        "ahalduntzea", "ahoskera", "ahotsaren", "ahozkotasuna", "ahozkotasunaren", 
                        "aiaraldeako", "aisialdia", "aitaren", "ajustado", "aldagaiak", 
                        "aldaketaren", "aldera", "alegiak", "alergias", "alfabetatzea", 
                        "alkira", "alternatiboen", "alternativa", "alumno", "amahizkuntzaren", 
                        "amaitzeko", "amara", "amatasunbizipenen", "amestoy", "ametsen", 
                        "amor", "ampliar", "analisi", "anbotoko", "andalucía", "andereñoaren", 
                        "angelman", "anglófono", "anitzen", "aniztasun", "aniztasuna", 
                        "aniztasunaren", "ansiedad", "antolaketa", "antsietate", "antzematea", 
                        "antzerki", "apcr", "apellidos", "aplicación", "aplicada", "apostando", 
                        "aprendiendo", "aprendizajeservicio", "aprobetxatzen", "apropos", 
                        "aproposak", "arabera", "aracaju", "araudia", "arazoak", "arduratsuak", 
                        "aritzen", "armañon", "arrakastazko", "arretaren", "arriskuen", 
                        "arteen", "artísticas", "asamblea", "asanbladan", "asignaturas", 
                        "askatasunerako", "aspaldiko", "aspectos", "ataritik", "atención", 
                        "atendiendo", "augmented", "aukera", "aulas", "aurkako", "aurre", 
                        "aurreideiak", "aurreiritzietatik", "autoconcepto", "autoestima", 
                        "autoestimuaren", "autonomoa", "autonomoaren", "autonomía", 
                        "autore", "auzo", "auzoko", "avanzar", "avellaneda", "azentua", 
                        "azken", "babelia", "babesa", "babesgabetasunera", "babesgabetasunetik", 
                        "badok", "baino", "bajo", "baliabidea", "baliagarritasuna", "balioak", 
                        "balioen", "baloreak", "baloreetan", "banco", "barakaldo", "barneratzeko", 
                        "barneratzen", "barreras", "baserrien", "baso", "batera", "baterantz", 
                        "bati", "batzuk", "bazkalorduan", "begira", "begiraleen", "begoña", 
                        "beharretatik", "berbaleku", "berdinen", "berdintasunean", "beregain", 
                        "bereziak", "bereziaren", "berri", "berriekin", "berrien", "berrikuntzan", 
                        "berrikuntzen", "bertsoeskolak", "bertsogintzaren", "beste", 
                        "beteko", "bezain", "biblioterapia", "bideoen", "bideojokoak", 
                        "biko", "bila", "bilakaeraren", "bilbao", "bilboko", "birtuala", 
                        "bisualean", "bitarteko", "bitartekoen", "bitartezko", "bizi", 
                        "bizikidetza", "bizkaian", "bizkaierara", "bucodental", "buen", 
                        "bullyingaren", "bultzatzeko", "burua", "buruaren", "buruz", 
                        "buruzkoak", "cambian", "camino", "caridad", "casa", "case", 
                        "catalunya", "centros", "ciclo", "científica", "cigarra", "ciudadanía", 
                        "clase", "clil", "clima", "clubhouse", "clásicos", "coeducación", 
                        "colección", "coloreando", "colores", "comedor", "comparte", 
                        "compensación", "competencia", "comportamiento", "comprensión", 
                        "comunicación", "comunidades", "comunitario", "concertado", 
                        "conductas", "conflictos", "construyendo", "contectos", "cooperativo", 
                        "corazón", "cosmología", "creatividad", "crítica", "ctim", 
                        "curriculumean", "cyberbullyinga", "cyberkasi", "cómo", "dahl", 
                        "daniel", "dantzak", "dantzan", "danza", "dar", "dbhko", "decisivo", 
                        "dekolonial", "denbora", "derechos", "desarrollar", "desazkunderako", 
                        "desberdintasunekin", "descubriendo", "desigualdad", "detekzio", 
                        "diagnosia", "diagnostikoa", "diagnóstico", "dialogiko", "dialogikoan", 
                        "dialógica", "dialógicas", "dibertsitate", "dibujo", "didáctico", 
                        "dificultades", "diman", "dimentsio", "dira", "dirigidas", "diseinua", 
                        "diskurtsoak", "dislexiaren", "dislexiari", "disney", "dituen", 
                        "ditugu", "diziplinaren", "diziplinarteko", "docente", "dolua", 
                        "dominicana", "dominio", "don", "drogekiko", "drogekin", "drogen", 
                        "drogodependencia", "durangaldeko", "duzu", "eae", "ebazpena", 
                        "eboluzioa", "economía", "edades", "educada", "educador", "educando", 
                        "educativos", "edukomunikazioa", "eginez", "egiten", "egitura", 
                        "egoera", "egoitza", "egokia", "egokiak", "egokitzea", "egun", 
                        "eguneko", "eguneroko", "eguzkibegi", "ehuko", "ehunekin", "ekimenerako", 
                        "ekologiaren", "ekosistema", "ekoworld", "eleanitz", "eleaniztasuna", 
                        "eleberriaren", "elebitasuna", "elejabarri", "elementua", "elkarreragileak", 
                        "elkarrizketetarako", "elkartea", "elkarteen", "elorrioko", "emakumeen", 
                        "ematearen", "ematen", "emozio", "emozionalak", "empatía", "encuesta", 
                        "enfoque", "enkarterriko", "enpatia", "enpirikoa", "entidades", 
                        "entzundakoak", "entzuten", "erabileari", "erabilgarritasuna", 
                        "erabilpena", "erabiltzean", "erabiltzeko", "erabiltzen", "eraginaren", 
                        "eraginkor", "eraginkorrak", "eraikiz", "eraketan", "eraldatzailea", 
                        "erantzuna", "erantzunaren", "ereduaren", "ereduko", "eremuan", 
                        "erkidegoa", "erkidegoan", "erlazioak", "erreferenteak", "erregulazio", 
                        "errespetua", "errespetuan", "errespetura", "erronka", "esanguratsura", 
                        "escritura", "eskolabaratzeak", "eskolabizipenaren", "eskolak", 
                        "eskolaliburutegiaren", "eskolarako", "eskolatzea", "eskubideetatik", 
                        "eskuhartzearen", "espazio", "espazioa", "espazioen", "español", 
                        "espektru", "esperientziak", "esperimentatzen", "estadarren", 
                        "estatistika", "esteban", "estereotipo", "estiloak", "etika", 
                        "etorkinak", "etxe", "etxebarriko", "etxekotzea", "etxetik", 
                        "euskadi", "euskalkia", "euskararen", "euskarazko", "euskera", 
                        "experiencias", "ezagupenaren", "ezagutzeak", "ezagutzen", "ezartzeko", 
                        "ezbortitza", "ezformaletik", "ezkongaietan", "facilita", "facilitador", 
                        "facilitar", "factores", "faktore", "faltaren", "familiarik", 
                        "familiarraren", "faseen", "felipe", "fichas", "final", "finlandia", 
                        "fisikoko", "for", "formación", "formakuntzaren", "formala", 
                        "formalaren", "formazioa", "fortalezas", "funcional", "función", 
                        "fundación", "funtzio", "funtzional", "funtzionaltasuna", "fábula", 
                        "física", "gabeko", "gadnerren", "gai", "gaitasunak", "galdakaoko", 
                        "galera", "galtzen", "games", "garapen", "garapenaren", "garapenean", 
                        "gatazkaz", "gaude", "gauzatzen", "gazteek", "gazteen", "geletako", 
                        "gerraosteko", "gibdun", "gizaerlazioen", "gizakion", "gizartea", 
                        "gizarteak", "gizartean", "goiztiarrarekiko", "goiztiarreko", 
                        "gorgona", "gorputz", "gorputzaren", "gradutik", "grafikoekin", 
                        "grave", "grupos", "gutxituen", "guztien", "hacía", "hainbat", 
                        "hamarkadetan", "haratago", "haremanak", "harmonia", "harremanen", 
                        "harremanetan", "harrera", "harreraren", "harreren", "hartea", 
                        "hartzearen", "hasi", "hasierako", "hastapenak", "hastapenetan", 
                        "hauei", "haurhezkuntzako", "haurhezkuntzan", "haurrei", "haurrek", 
                        "haurrekiko", "haurrengan", "haurrentzako", "haurtzaroan", "hedapena", 
                        "hegemonikoa", "helarazteko", "heltzeko", "herio", "heriotzarako", 
                        "heriotzaren", "herriko", "herritarren", "hezi", "heziberri", 
                        "heziketa", "hezitzaile", "hezitzailea", "hezitzaileon", "hezkidetzailearen", 
                        "hezkidetzaren", "hezkuntzabaliabide", "hezkuntzakurrikulumean", 
                        "hezkuntzapraktika", "hezkuntzari", "hezteko", "hezten", "hidalgo", 
                        "hijas", "hilabete", "hilabeteko", "hiperaktibitatea", "hirueledun", 
                        "historias", "hizkuntzan", "hobekuntza", "homologatuaren", "honen", 
                        "hormiga", "howard", "hoy", "huerto", "humanas", "humanos", "hurbiltzen", 
                        "hutsuneak", "hábitos", "ibilbidea", "idatzia", "idatzikoa", 
                        "idatzizko", "idazketan", "identitatean", "ideologia", "idiomas", 
                        "igorreko", "ijitoak", "ikasbide", "ikasestrategia", "ikasgelara", 
                        "ikasiirakatsi", "ikasirakaskuntza", "ikaskomunitateak", "ikaskuntzarako", 
                        "ikaskuntzarekiko", "ikasle", "ikaslearen", "ikasleei", "ikasleekin", 
                        "ikasleengan", "ikasleriari", "ikastaro", "ikasteko", "ikasten", 
                        "ikasturtean", "ikertuz", "ikonografikoa", "iktak", "ikten", 
                        "ikusentzunezko", "ikusten", "ilusioa", "ilustrada", "ilustrado", 
                        "ilustratua", "ilustrazioak", "implementación", "implicaciones", 
                        "importancia", "inauteria", "inbentarioa", "incidencia", "inclusivo", 
                        "indarkeriaren", "indibidualaren", "infancia", "infantojuvenil", 
                        "ingeleseko", "ingenioso", "inglés", "inguruko", "ingurumen", 
                        "ingurunearen", "inhalación", "inklusiboa", "inklusiboan", "inklusioa", 
                        "inmigrante", "instituzionalizazioaren", "interactividad", "interactivos", 
                        "intercultural", "interculturalidad", "interdiziplinarrean", 
                        "interesa", "internet", "interpretazio", "intertextuales", "ipuin", 
                        "ipuinaren", "irakasgaiak", "irakaskuntzaikaskuntza", "irakasleek", 
                        "irakasleriaren", "irakasteko", "irakastetik", "irakatsi", "irakurketaren", 
                        "irakurlaguna", "irakurle", "irakurzaleagoak", "iraunkortasunerako", 
                        "iritziak", "irudiekin", "irudiez", "istorioak", "itinerarios", 
                        "itsasarrantza", "izan", "izandako", "izaten", "jabekuntza", 
                        "jaia", "jakes", "jardueren", "jardun", "jarduna", "jardunaren", 
                        "jariotasuna", "jarraituz", "jatorriaren", "jatorrizko", "jauziz", 
                        "jendartean", "joerak", "jokaera", "jokoa", "jokojolas", "jolasa", 
                        "jolastokiko", "jolly", "juaristi", "kalitateko", "kalitatezko", 
                        "kanpusean", "kanta", "kantagintza", "karrantzako", "kartzelatu", 
                        "kasuaren", "kasuazterketa", "kasuen", "kawsay", "klabeak", "klasean", 
                        "klaseetan", "klimatikoa", "koherentzia", "koldo", "kolektiboa", 
                        "komikiaren", "komikien", "komunikabideak", "komunikazioestrategien", 
                        "komunikaziorako", "komunitatea", "komunitateak", "komunitatean", 
                        "konfesional", "konfiantzaren", "konparazio", "konpetentzia", 
                        "konpetentzien", "konpromiso", "kontaketa", "kontaketan", "kontakizunen", 
                        "kontaktua", "kontalariaren", "kontrako", "kontsumo", "korronteen", 
                        "kritikoa", "kritikotik", "kukullaga", "kultura", "kulturaaniztasuna", 
                        "kulturak", "kulturaondare", "kulturartekotasunera", "labea", 
                        "laburpena", "laguntzaz", "lana", "lanabesa", "landa", "landu", 
                        "lanetan", "language", "larrea", "latinoamerikako", "lau", "lauaxetaren", 
                        "laudioko", "lazarillo", "leaartibaiko", "lectora", "legeen", 
                        "leioa", "lekeitioko", "lexikoaren", "lhko", "libertariotik", 
                        "libre", "librearen", "liburu", "liburuaren", "liburutegimediatekaren", 
                        "lingüística", "lingüísticas", "literaria", "literarioak", 
                        "literarios", "literaturako", "literaturaren", "lograr", "logro", 
                        "lonjak", "lorpenak", "lucia", "luzera", "lóczy", "lúdicas", 
                        "madres", "magia", "maila", "maistren", "maisu", "maisumaistrek", 
                        "maitasunean", "mancha", "marco", "markoplanaren", "marrazketa", 
                        "marrazkibizidunetako", "marrazteko", "matematikarekiko", "matematikaz", 
                        "matematiko", "matematikoei", "matemáticas", "materialen", "matilda", 
                        "media", "mediatikoaren", "medio", "medios", "medusa", "megalitikoa", 
                        "mejora", "menas", "mendeko", "mendiekin", "mental", "metodo", 
                        "metodoa", "metodoaren", "metodoari", "metodologiko", "metodología", 
                        "metro", "micromachismos", "miedos", "mikelats", "mimetiz", "minorizatuak", 
                        "mirada", "mitologia", "mitologiako", "mitos", "modelo", "modos", 
                        "modura", "moldaketa", "moldaketaz", "momo", "monoparentales", 
                        "motak", "motibazioa", "motibazioan", "motibazioari", "motivacionales", 
                        "motorretan", "mugikorraren", "mugimenduaren", "mujer", "multiculurales", 
                        "multilingüe", "mundutic", "musical", "musikala", "musikatresna", 
                        "musikatresnen", "música", "nagusia", "nahikari", "natura", 
                        "nazioa", "nazionalen", "nerabeen", "nerabezaroan", "nesken", 
                        "neu", "neurohezkuntza", "neurriak", "newtonen", "nire", "niñas", 
                        "niñofamilia", "niños", "nola", "nolako", "noren", "nork", 
                        "normalizadora", "normativo", "nortasun", "nuevas", "número", 
                        "objektu", "observación", "ocho", "oferta", "ohartuz", "ohiko", 
                        "ohitura", "ohiturak", "oinarria", "oinarrietatik", "oinpuntetan", 
                        "olentzeroren", "onak", "onarpenetik", "ondarearen", "ondarroako", 
                        "ondorioak", "ondotik", "ongizate", "online", "opiniones", "originalaren", 
                        "orokorreko", "orria", "ortuella", "osasunean", "pacífica", 
                        "pan", "paperean", "pareja", "partaideen", "partaidetza", "partehartze", 
                        "partir", "pedagogikoen", "pedagogikorako", "pedagógica", "pedagógico", 
                        "pelikularen", "pensar", "pentsamendu", "percepción", "permanente", 
                        "personal", "perspectiva", "pertsonaien", "pertsonak", "pertsonala", 
                        "pertsonalari", "pertsonen", "pertzepzioak", "peter", "phonics", 
                        "pikler", "piloto", "pixoihalaren", "plano", "plastikoekin", 
                        "populares", "posibilidades", "potenciadora", "potentzialtasuna", 
                        "practica", "pragmatikoa", "prebentzio", "preferencias", "prejuicios", 
                        "premia", "prest", "prestakuntza", "prestatu", "prestgara", "primary", 
                        "principio", "privacidad", "problema", "problemas", "problemen", 
                        "profesionala", "profesionalak", "profesionales", "profesión", 
                        "profesorado", "profila", "proiektu", "proiektuak", "proiektuan", 
                        "proiektuaren", "proiektuetan", "proiektuko", "propuestas", "prostituzio", 
                        "protección", "proyectos", "prozedurak", "prozesuak", "prozesuaren", 
                        "prozesuen", "prozesuetan", "psicoeducativa", "psikologia", "psikomotrizitate", 
                        "psikopedagogikoaren", "psíquica", "publiko", "puesta", "público", 
                        "quemarse", "quijote", "radicalización", "redes", "reescrituras", 
                        "reflejo", "religiosos", "ren", "república", "resolución", 
                        "resolver", "respuesta", "roald", "robotics", "roles", "romántico", 
                        "rural", "saioan", "sansomendi", "santa", "santurtzi", "sarean", 
                        "sarrera", "satisfacción", "school", "second", "seigarren", 
                        "sembrando", "semealaben", "sendagaien", "sendero", "sendotzen", 
                        "sentir", "sentitzen", "sexismo", "sexistas", "sexu", "sexuabusuak", 
                        "sexual", "sexuala", "sexualen", "sexualitatea", "señora", "señorie", 
                        "siempre", "sindromeari", "sinesmenak", "singapur", "sistemak", 
                        "situación", "socialización", "sociedad", "socioeducativos", 
                        "sociofamiliar", "solasaldi", "solasean", "solidarioaren", "sormenaren", 
                        "sorta", "sortzailea", "sortzailearen", "sostenibilidad", "sostenible", 
                        "sozialak", "sozialen", "sozialera", "sozializazioaren", "sozioafektiboa", 
                        "sozioafektiboak", "sozioekologikoa", "soziohezitzaileen", "stem", 
                        "study", "subjektiboa", "subjektu", "subjetivo", "sukaldaritza", 
                        "sumak", "sustatzen", "síndrome", "tailerrak", "talentuz", "taller", 
                        "tamayo", "tdah", "teaching", "teatralización", "tecnologías", 
                        "teknikoko", "teknologia", "teknologikoa", "tempranas", "tentsioak", 
                        "teoria", "teoriatik", "teorikotik", "terapeúticoeducativo", 
                        "terrenas", "tertulia", "tertulias", "testuinguruen", "testuliburu", 
                        "testuliburuak", "testuliburuan", "tiempobdt", "toki", "tolerancia", 
                        "tormes", "torno", "trabajados", "trabajo", "tradizio", "tradizionalaren", 
                        "transexualitatearen", "transformadoras", "transformar", "transmisioa", 
                        "trastorno", "trebatuenak", "trebetasunak", "txapako", "txertatzearen", 
                        "txikiaren", "txikien", "tximeleta", "ulermen", "umeak", "umeentzako", 
                        "umetxo", "umorea", "urbano", "urkiaga", "urritasunarekiko", 
                        "urte”", "urtko", "urtxintxa", "usando", "uso", "usteak", "utilidad", 
                        "utopia", "vascos", "versus", "viajar", "viajes", "vidas", "violentas", 
                        "virtudes", "vital", "vitoriagasteizko", "vivir", "web", "youtubeko", 
                        "youtuberrak", "zaharren", "zailtasunak", "zailtasunen", "zaintzen", 
                        "zallako", "zapatista", "zapatistaren", "zara", "zarena", "zehar", 
                        "zenbait", "zentroa", "zentzumenekin", "zerbitzu", "zerbitzuan", 
                        "zeregina", "zientziak", "zikloaren", "zoaz", "zornotzako", "zuk", 
                        "zurrumurrurik", "zuzendutako", "¿necesitamos", "álbum", "área", 
                        "“urtxintxa"), freq = c(55, 55, 41, 37, 36, 35, 19, 17, 15, 
                                                15, 15, 14, 14, 14, 13, 13, 12, 11, 11, 11, 11, 10, 10, 10, 9, 
                                                9, 9, 9, 8, 8, 8, 8, 8, 8, 7, 7, 7, 7, 7, 7, 7, 7, 6, 6, 6, 6, 
                                                6, 6, 6, 6, 6, 6, 6, 6, 6, 6, 6, 5, 5, 5, 5, 5, 5, 5, 5, 5, 5, 
                                                5, 5, 5, 5, 5, 5, 5, 5, 5, 5, 5, 5, 5, 5, 5, 5, 5, 4, 4, 4, 4, 
                                                4, 4, 4, 4, 4, 4, 4, 4, 4, 4, 4, 4, 4, 4, 4, 4, 4, 4, 4, 4, 4, 
                                                4, 4, 4, 4, 4, 4, 3, 3, 3, 3, 3, 3, 3, 3, 3, 3, 3, 3, 3, 3, 3, 
                                                3, 3, 3, 3, 3, 3, 3, 3, 3, 3, 3, 3, 3, 3, 3, 3, 3, 3, 3, 3, 3, 
                                                3, 3, 3, 3, 3, 3, 3, 3, 3, 3, 3, 3, 3, 3, 3, 3, 3, 3, 3, 3, 3, 
                                                3, 3, 3, 3, 3, 3, 3, 3, 3, 3, 3, 3, 3, 3, 3, 3, 3, 3, 3, 3, 3, 
                                                3, 3, 3, 3, 3, 3, 3, 3, 3, 3, 3, 3, 3, 2, 2, 2, 2, 2, 2, 2, 2, 
                                                2, 2, 2, 2, 2, 2, 2, 2, 2, 2, 2, 2, 2, 2, 2, 2, 2, 2, 2, 2, 2, 
                                                2, 2, 2, 2, 2, 2, 2, 2, 2, 2, 2, 2, 2, 2, 2, 2, 2, 2, 2, 2, 2, 
                                                2, 2, 2, 2, 2, 2, 2, 2, 2, 2, 2, 2, 2, 2, 2, 2, 2, 2, 2, 2, 2, 
                                                2, 2, 2, 2, 2, 2, 2, 2, 2, 2, 2, 2, 2, 2, 2, 2, 2, 2, 2, 2, 2, 
                                                2, 2, 2, 2, 2, 2, 2, 2, 2, 2, 2, 2, 2, 2, 2, 2, 2, 2, 2, 2, 2, 
                                                2, 2, 2, 2, 2, 2, 2, 2, 2, 2, 2, 2, 2, 2, 2, 2, 2, 2, 2, 2, 2, 
                                                2, 2, 2, 2, 2, 2, 2, 2, 2, 2, 2, 2, 2, 2, 2, 2, 2, 2, 2, 2, 2, 
                                                2, 2, 2, 2, 2, 2, 2, 2, 2, 2, 2, 2, 2, 2, 2, 2, 2, 2, 2, 2, 2, 
                                                2, 2, 2, 2, 2, 2, 2, 2, 2, 2, 2, 2, 2, 1, 1, 1, 1, 1, 1, 1, 1, 
                                                1, 1, 1, 1, 1, 1, 1, 1, 1, 1, 1, 1, 1, 1, 1, 1, 1, 1, 1, 1, 1, 
                                                1, 1, 1, 1, 1, 1, 1, 1, 1, 1, 1, 1, 1, 1, 1, 1, 1, 1, 1, 1, 1, 
                                                1, 1, 1, 1, 1, 1, 1, 1, 1, 1, 1, 1, 1, 1, 1, 1, 1, 1, 1, 1, 1, 
                                                1, 1, 1, 1, 1, 1, 1, 1, 1, 1, 1, 1, 1, 1, 1, 1, 1, 1, 1, 1, 1, 
                                                1, 1, 1, 1, 1, 1, 1, 1, 1, 1, 1, 1, 1, 1, 1, 1, 1, 1, 1, 1, 1, 
                                                1, 1, 1, 1, 1, 1, 1, 1, 1, 1, 1, 1, 1, 1, 1, 1, 1, 1, 1, 1, 1, 
                                                1, 1, 1, 1, 1, 1, 1, 1, 1, 1, 1, 1, 1, 1, 1, 1, 1, 1, 1, 1, 1, 
                                                1, 1, 1, 1, 1, 1, 1, 1, 1, 1, 1, 1, 1, 1, 1, 1, 1, 1, 1, 1, 1, 
                                                1, 1, 1, 1, 1, 1, 1, 1, 1, 1, 1, 1, 1, 1, 1, 1, 1, 1, 1, 1, 1, 
                                                1, 1, 1, 1, 1, 1, 1, 1, 1, 1, 1, 1, 1, 1, 1, 1, 1, 1, 1, 1, 1, 
                                                1, 1, 1, 1, 1, 1, 1, 1, 1, 1, 1, 1, 1, 1, 1, 1, 1, 1, 1, 1, 1, 
                                                1, 1, 1, 1, 1, 1, 1, 1, 1, 1, 1, 1, 1, 1, 1, 1, 1, 1, 1, 1, 1, 
                                                1, 1, 1, 1, 1, 1, 1, 1, 1, 1, 1, 1, 1, 1, 1, 1, 1, 1, 1, 1, 1, 
                                                1, 1, 1, 1, 1, 1, 1, 1, 1, 1, 1, 1, 1, 1, 1, 1, 1, 1, 1, 1, 1, 
                                                1, 1, 1, 1, 1, 1, 1, 1, 1, 1, 1, 1, 1, 1, 1, 1, 1, 1, 1, 1, 1, 
                                                1, 1, 1, 1, 1, 1, 1, 1, 1, 1, 1, 1, 1, 1, 1, 1, 1, 1, 1, 1, 1, 
                                                1, 1, 1, 1, 1, 1, 1, 1, 1, 1, 1, 1, 1, 1, 1, 1, 1, 1, 1, 1, 1, 
                                                1, 1, 1, 1, 1, 1, 1, 1, 1, 1, 1, 1, 1, 1, 1, 1, 1, 1, 1, 1, 1, 
                                                1, 1, 1, 1, 1, 1, 1, 1, 1, 1, 1, 1, 1, 1, 1, 1, 1, 1, 1, 1, 1, 
                                                1, 1, 1, 1, 1, 1, 1, 1, 1, 1, 1, 1, 1, 1, 1, 1, 1, 1, 1, 1, 1, 
                                                1, 1, 1, 1, 1, 1, 1, 1, 1, 1, 1, 1, 1, 1, 1, 1, 1, 1, 1, 1, 1, 
                                                1, 1, 1, 1, 1, 1, 1, 1, 1, 1, 1, 1, 1, 1, 1, 1, 1, 1, 1, 1, 1, 
                                                1, 1, 1, 1, 1, 1, 1, 1, 1, 1, 1, 1, 1, 1, 1, 1, 1, 1, 1, 1, 1, 
                                                1, 1, 1, 1, 1, 1, 1, 1, 1, 1, 1, 1, 1, 1, 1, 1, 1, 1, 1, 1, 1, 
                                                1, 1, 1, 1, 1, 1, 1, 1, 1, 1, 1, 1, 1, 1, 1, 1, 1, 1, 1, 1, 1, 
                                                1, 1, 1, 1, 1, 1, 1, 1, 1, 1, 1, 1, 1, 1, 1, 1, 1, 1, 1, 1, 1, 
                                                1, 1, 1, 1, 1, 1, 1, 1, 1, 1, 1, 1, 1, 1, 1, 1, 1, 1, 1, 1, 1, 
                                                1, 1, 1, 1, 1, 1, 1, 1, 1, 1, 1, 1, 1, 1, 1, 1, 1, 1, 1, 1, 1, 
                                                1, 1, 1, 1, 1, 1, 1, 1, 1, 1, 1, 1, 1, 1, 1, 1, 1, 1, 1, 1, 1, 
                                                1, 1, 1, 1, 1, 1, 1, 1, 1, 1, 1, 1, 1, 1, 1, 1, 1, 1, 1, 1, 1, 
                                                1, 1, 1, 1, 1, 1, 1, 1, 1, 1, 1, 1, 1, 1, 1, 1, 1, 1, 1, 1, 1, 
                                                1, 1, 1, 1, 1, 1, 1, 1, 1, 1, 1, 1, 1, 1, 1, 1, 1, 1, 1, 1, 1, 
                                                1, 1, 1, 1, 1, 1, 1, 1, 1, 1, 1, 1, 1, 1, 1, 1, 1, 1, 1, 1, 1, 
                                                1, 1, 1, 1, 1, 1, 1, 1, 1, 1, 1, 1, 1, 1, 1, 1, 1, 1, 1, 1, 1, 
                                                1, 1, 1, 1, 1, 1, 1, 1, 1, 1, 1, 1, 1, 1, 1, 1, 1, 1, 1, 1, 1, 
                                                1, 1, 1, 1, 1, 1, 1, 1, 1, 1, 1, 1, 1, 1, 1, 1, 1, 1, 1, 1, 1, 
                                                1, 1, 1, 1, 1, 1, 1, 1, 1, 1, 1, 1, 1, 1, 1, 1, 1, 1, 1, 1, 1, 
                                                1, 1, 1, 1, 1, 1, 1, 1, 1, 1, 1, 1, 1, 1, 1, 1, 1, 1, 1, 1, 1, 
                                                1, 1, 1, 1, 1, 1, 1, 1, 1, 1, 1, 1, 1, 1, 1, 1, 1, 1, 1, 1, 1, 
                                                1, 1, 1, 1, 1, 1, 1, 1, 1, 1, 1, 1, 1, 1, 1, 1, 1, 1, 1, 1, 1, 
                                                1, 1, 1, 1, 1, 1, 1, 1, 1, 1, 1, 1, 1, 1, 1, 1, 1, 1, 1, 1, 1, 
                                                1, 1, 1, 1, 1, 1, 1, 1, 1, 1, 1, 1, 1, 1, 1, 1, 1, 1, 1, 1, 1, 
                                                1, 1, 1, 1, 1, 1, 1, 1, 1, 1, 1, 1, 1, 1, 1, 1, 1, 1, 1, 1, 1, 
                                                1, 1, 1, 1, 1, 1, 1, 1, 1, 1, 1, 1, 1, 1, 1, 1, 1, 1, 1, 1, 1, 
                                                1, 1, 1, 1, 1, 1, 1, 1, 1, 1, 1, 1, 1, 1, 1, 1, 1, 1, 1, 1, 1, 
                                                1, 1, 1, 1, 1, 1, 1, 1, 1, 1, 1, 1, 1, 1, 1, 1, 1, 1, 1, 1, 1, 
                                                1, 1, 1, 1, 1, 1, 1, 1, 1, 1, 1, 1, 1, 1, 1, 1, 1, 1, 1, 1, 1, 
                                                1, 1, 1, 1, 1, 1, 1, 1, 1, 1, 1, 1, 1, 1, 1, 1, 1, 1, 1, 1, 1, 
                                                1, 1, 1, 1, 1, 1, 1, 1, 1, 1, 1, 1, 1, 1, 1, 1, 1, 1, 1, 1, 1, 
                                                1, 1, 1, 1, 1, 1, 1, 1, 1, 1, 1, 1, 1, 1, 1, 1, 1, 1, 1, 1, 1, 
                                                1, 1, 1, 1, 1, 1, 1, 1, 1, 1, 1, 1, 1, 1, 1, 1, 1, 1, 1, 1, 1, 
                                                1, 1, 1, 1, 1, 1, 1, 1, 1, 1, 1, 1, 1, 1, 1, 1, 1, 1, 1, 1, 1, 
                                                1, 1, 1, 1, 1, 1, 1, 1, 1, 1, 1, 1, 1, 1, 1, 1, 1, 1, 1, 1, 1, 
                                                1, 1, 1)), row.names = c(NA, -1519L), class = "data.frame")

wd %>% 
    filter(freq>2) %>% 
    ggplot(data = . , 
       aes(label = word, size = freq, col = as.character(freq))) +
    geom_text_wordcloud(rm_outside = TRUE, max_steps = 1,
                        grid_size = 1, eccentricity = .9)+
    scale_size_area(max_size = 14)+
    theme_void()

```

Berben laino horrek erakusten du tamaina handiagoz gehiagotan erabilitako berba eta txikiago gutxiagotan erabilitakoak. 3tan baino gutxiagotan aurkitutako guztiak baztertu dira. 
Berben laino horretan banatzen dira zentzu bakarra duten hainbat berba, ez dago-eta lematizazio lanik eginda.

Argi hurrengo taulan:

```{r taula, echo=FALSE, message=FALSE}
require('stringr')
wd %>% 
    filter(str_detect(word, 'pro[i|y]e[c|k]t')) %>% 
    knitr::kable(caption = '*Proiektu* kontzeptuaren agerrera GrAL-en izenburuetan')
```

Orduan, ideien errepresentazioari ezin badiogu behar den moduan begiratu, zer esan nahi du iruditxu horrek?

Ba, gurean errealitate elebiduna dagoela eta euskararen erabilera gaztelaniakoari gailendu egiten zaiola nabarmen... lan akademikoetan. Zoritxarrez nire klaseetan ez dut hori igarri.



---

Hasierako burutazioa Bilboko Hezkuntza Fakultateko lanak aztertzeaz gain Gasteizkoa eta Donostikoak aztertzea ere bazegoen, baina Gasteizen^[[Hemen](https://addi.ehu.es/handle/10810/2066/recent-submissions) Hezkuntza eta Kirol Fakultateko lan akademiko argitaratuak] lehengo IVEFekoen eragin nagusiak asko urruntzen du lana hezkuntzatik. Donostiakoek^[[Hemen](https://addi.ehu.es/handle/10810/2076/recent-submissions) ADDI biltegiko Hezkuntza, Filosofia eta Antropologia Fakultateko lan akademikoak], berriz, beste nonbait argitaratuko dutela uste dut.
