---
title: Lematizazio prozesua erraztu nahi
author: Juan Abasolo
date: '2018-09-19'
slug: lematizazio-prozesua-erraztu-nahirik
categories:
  - dialektometriaz
tags:
  - IPA
bibliography: Dialektometria.bib
---


```{r echo=FALSE}
knitr::opts_chunk$set(message = FALSE)
```

> Euskaltzaindiak saretutako EHHAko dokumentuak oinarri hartuta, lemekin letorkeen multzoketaren bila eginiko ahalegina

**Laburpena**: 

<small>Bilaketa bi daude honetan: EHHAko datuen trataera digitala, hasieran, eta datu horiek oinarri hartuta horien multzokatze analisia (*Cluster Analisys*), lematizazioarekin bat etorrita.</small>

# Nondik norakoa

Lan-jario bat aurkitu nahi dut, EHHAko datuetatik hasita lemen identifikaziora ahalik eta erarik automatizatuenean iristeko.

Helburu hori lortzeko ahaleginak EHHAko [@dialektologia_batzordea_euskararen_2018] datuekin egin ditut. Hain zuzen ere, 2062. mapako datuekin eraikitako *HAIR.csv* datuekin, ilea izendatzeko moduei buruzkoak^[[Hemen](./HAIR.csv)].

Pausuak, osorik zein zorrozteke daudenak, honela diseinatu ditut:


1. Datuak kopiatu EHHAko [PDF](http://www.euskaltzaindia.eus/dok/iker_jagon_tegiak/ehha/2062.pdf)tik, itsatsi eta prestatu R-n kudeatzeko.
1. R-ra sartu eta zutabe biko *data frame*a egin (aldagai batean herriak, beste batean herrian jasotako hizkuntz formak).
1. Formen arteko ALINE distantziak atera [@downey_computational_2008], **alineR** paketea erabilita [@downey_aliner:_2017].
1. Formen multzokatzeak *Cluster Analysis* teknikak erabilita.  
    Datu ezagun eta aztertuak direnez, multzo (cluster) kopuru aurrez jakina lortu nahi da, aurreikusitako lemekin bat letorkeena.
1. Egokitasunaren azterketa egiteko elementuak sortu:  
    * Dendograma
    * Zerrendak
    * Data Framea  
    Egokitasun azterketa horretan **multzokatze teknika** eta **zatitze neurriak** identifikatu behar dira, beste kasu batzuetan ere aplikagarriak ete diren aztertzeko
1. Sortu data frame bat hiru aldagaiekin:
    * Herria
    * Batutako hizkuntz forma
    * Multzo kodea  
    Multzo kode bakoitza lema bati egokitzea espero da, erraz ordezkatzeko modukoa.
1. Beste datu multzo batzuekin saiatu teknikotan.

## Datuen prestaketa

R-ra ekarri aurretik, datuen prestaketa eta garbiketa egin behar da, nik hurrengo pausen bitartez egitea pentsatu dut:

1. PDFan aukeratu
2. [Kate](https://kate-editor.org/) testu editorean itsatsi (erdiko erroberarekin klik)
3. Bertan lehenengo garbiketa bat  
  Esate baterako:  
    * *(mark.)* dioten testuak eta *(?)* oharrak ezabatu ^[Aztertu daiteke balioak eurak ere kentzea].
    * Herrialdeen izenak ezabatu.
    * Lerro bakarrean utzi herri bakoitza.
4. Aukeratu eta [LibreOffice Calc](https://www.libreoffice.org/discover/calc/)-en itsatsi, banatzailetzat puntu biak (*:*) eta komak (*,*) hartuta.
5. Gorde fitxategi hori *.csv* formatuan. Herriak beste lerro izango ditu eta erantzun gehien hartutako herriko erantzun kopurua beste zutabe.

```{r}
# Datuak 'hair' izenko data frame batera sartu
hair <- read.table("./HAIR.csv", 
                   header = F, 
                   sep = ",", 
                   stringsAsFactors = F)

knitr::kable(hair[120:132,], caption = "Data framearen zenbait lerro eta aldagai guztiak")
```

Data frameak aldagai asko ditu (`r ncol(hair)`) eta lerroak/herriak  `r nrow(hair)` dira. 

Ordena zuzendu behar da honelako egiturara:

+ Lehenengo aldagaia herriaren izena (errepikatu egingo da)
+ Bigarren aldagaia hizkuntz forma (ez da errepikatuko herrian bertan)

Nahi den egokitzapen horretarako, sortuko ditugu data frameak erantzun-aldagaiak beste, gero denak data frame bakarrean batzeko.

```{r df-sortu, warning=FALSE}
# Banatu
df.zerrenda <- c()
for(i in 1:length(names(hair))) {
    if(i==1){
    next
    } 
    ixena <- paste("df",i, sep = "")
    assign(ixena, data.frame(HERRIA = hair[,1], ERANTZUNAK = hair[,i]))
    # print(ixena)
    df.zerrenda <- c(df.zerrenda, ixena)
}

# Batu
df.hair <- dplyr::bind_rows(df2, df3, df4, df5)

# Kendu balio sobrakoak
df.hair <- df.hair[!df.hair[,2]=="",]

# Taula bat, aztertzeko
knitr::kable(tail(df.hair, 15), caption = "data framearen azken balioak")
```

Oraingo data frameak `r ncol(df.hair)` aldagai eta `r nrow(df.hair)` lerro ditu

Azentu eta karaktere konfigurazio batzuk aldatu behar dira, abisurik ez emateko.

**Oharra**: 
Puntu honetan berrikus daitezke euskarazko konfigurazio batzuk sinplifikatzea, **alineR**-ek lana hobeto egiteko, esate baterako, bilho/bilo erakoak batu, *lh* guztiak *l* hutsera pasatuaz. Berdin egin behar litzateke, hala egitera, *kh* eta antzerako kasuekin. 

`ipa.garbi`funtzioa eraiki behar da

```{r karaktereak-garbitu}
# Irteerako datuak garbitzeko, arazodun azentuak-eta ezabatu
# Funtzio egin behar da
# Aldagaiak batu bakarrean.

# ipa.garbi(df.hair)

df.hair[,2] <- gsub("r̄",
                 "r",
                 df.hair[, 2])

df.hair[, 2] <- gsub("i̯",
                  "i",
                  df.hair[, 2])

df.hair[, 2] <- gsub("ɛ́",
                  "ɛ",
                  df.hair[, 2])

df.hair[, 2] <- gsub("͜ó",
                    "o",
                     df.hair[, 2])

df.hair[, 2] <- gsub("\\*", "", df.hair[, 2])
df.hair[, 2] <- gsub("\\)", "", df.hair[, 2])
df.hair[, 2] <- gsub("\\(", "", df.hair[, 2])
df.hair[, 2] <- gsub("\\?", "", df.hair[, 2])

```

## ALINE distantzien gainetiko azterketa bat

Darabiltzagun datuekin aldaera batzuen arteko ALINE distantzi linguistikoa aztertuko dugu. Oinarritzat Azkoitiako `r df.hair[46,2]` aldaera erabili da beste modu batzuekin alderatzeko.

- $d_{ALINE(`r df.hair[46,2]` - `r df.hair[50, 2]`)}$ Azkoitia-Bergara
- $d_{ALINE(`r df.hair[46,2]` - `r df.hair[47, 2]`)}$ Azkoitia-Azpeitia
- $d_{ALINE(`r df.hair[46,2]` - `r df.hair[42, 2]`)}$ Azkoitia-Arrasate
- $d_{ALINE(`r df.hair[46,2]` - `r df.hair[29, 2]`)}$ Azkoitia-Orozko
- $d_{ALINE(`r df.hair[46,2]` - `r df.hair[92, 2]`)}$Azkoitia-Lekaroz
- $d_{ALINE(`r df.hair[46,2]` - `r df.hair[98, 2]`)}$Azkoitia-Urdiain
- $d_{ALINE(`r df.hair[46,2]` - `r df.hair[45,2]`)}$ Azkoitia-Ataun
- $d_{ALINE(`r df.hair[46,2]` - `r df.hair[143,2]`)}$ Azkoitia-SantaEngrazi


```{r}
library(alineR)

# - d~(Azkoitia-Bergara)~
# Balio berberak
df.hair[46,2]; df.hair[50, 2]; aline(df.hair[46,2], df.hair[50, 2])

# - d~(Azkoitia-Azpeitia)~
# Azentu desberdina
df.hair[46,2]; df.hair[47, 2]; aline(df.hair[46,2], df.hair[47, 2])

# - d~(Azkoitia-Arrasate)~
# Grafema desberdin bi
df.hair[46,2]; df.hair[42, 2]; aline(df.hair[46,2], df.hair[42, 2])

# - d~(Azkoitia-Orozko)~
# Bokal bat aldatzen da 
df.hair[46,2]; df.hair[29, 2]; aline(df.hair[46,2], df.hair[29, 2])

# - d~(Azkoitia-Urdiain)~
# Kontsonante bat aldatzen da
df.hair[46,2]; df.hair[98, 2]; aline(df.hair[46,2], df.hair[98, 2])

# - d~(Azkoitia-Lekaroz)~
# Hurreko bokal bat aldatzen da
df.hair[46,2]; df.hair[92, 2]; aline(df.hair[46,2], df.hair[92, 2])
```


```{r}
# Azkoitia-Ataun
df.hair[46,2]; df.hair[45,2]
aline(df.hair[46,2], df.hair[45,2], 
      mark = TRUE, 
      m1 = "β",
      m2 = "b")
```

```{r results='asis'}
# Azkoitia-Santa engrazi
knitr::kable(
    aline(df.hair[46,2], df.hair[143,2], mark = T, alignment = T),
    caption = paste(df.hair[46,2], df.hair[143,2])
)

```

# Distantzien matrizea konputatu

Horretarako Marcelino de la Cruzek pasatutako irtenbidea erabili dut: `aline.dist` funtzioa begizta batez eraikita.

```{r aline.dist funtzioa}
# Marcelino de la Cruz Rotek r-es-HELP zerrendan emandako irtenbidetik
# Funtzio bat ALINE distantzia-matrizea konputatzeko

aline.dist <- function(x0, namesx0) {
    require(alineR)
    ok <- !is.na(x0)
    
    x0.ok <- x0[ok]
    namesx0.ok <- namesx0[ok]
    x <- rep(x0.ok, length(x0.ok))
    y <- rep(x0.ok, each = length(x0.ok))
    
    gauza <- aline(w1 = x, w2 = y, m1 = "β", m2 = "b")
    
    gauza.m <- matrix(gauza, nr = length(x0.ok), nc = length(x0.ok))
    dimnames(gauza.m) <- list(namesx0.ok, namesx0.ok)
    return(as.dist(gauza.m))
    
}
```


```{r distantzia, results='asis'}
# Distantzien konputazioa bera
d.aline.hair <- aline.dist(df.hair[,2], df.hair[,1])

# Datuen baztertxu bat erakutsi
knitr::kable(as.matrix(d.aline.hair)[2:25,2:9], 
             digits = 3, 
             caption = "Distantzien matrizearen ertz bat")
```

# Multzoak sortzeko modu batzuk

Azterketa hau R-k bere **base** paketean eskaintzen dituen zortzi multzokatze moduak erabilita dago eginda. Hurrengo tartean zortzi era horiek batera erakusten dira. Hori egitea proposatzen da zein multzokatze era komeni litzatekeen era grafikoan aztertzeko.

Aztergai darabiltzagun datuetan zazpi lema identifikatu behar dituela ematen du:

* ILE
* ULE
* BILO
* KALPAR
* TXIMA
* BURUKOILE (Ataunen soilik)
* ILEONDO (Senperen soilik)

Dendogrametan 7 multzokatze aukeratzeko eskatzen da, ea bilatzen den multzokatze hori zein erak ematen duen, batek ematen badu, behintzat.


```{r clusterrakSortu, fig.height=5, fig.width=12}

# MULTZOKATZEAK
erak <-c("ward.D", "ward.D2", "single", "complete", 
         "average", "mcquitty", "median","centroid")

# IRUDI BAT MULTZOKO
for(i in erak) {
    clus.x <- hclust(d.aline.hair, method = i)
    plot(clus.x, 
                    cex = 0.5,
                    labels = paste(df.hair[,1],df.hair[,2], sep = "-"),
                    main = "Lemen bila"
                    )
    rect.hclust(clus.x,
            k=7,
            border="red")
}

```

Irudien gainetiko azterketa bat:

* ward.D multzokatze era  
    * Banatzen ditu *ile* eta *iʎe*
    * Batzen ditu *bilwak*, *burukoilea* eta *biroa*
* ward.D2
    * Aurrekoaren antzera.
    * ILEONDO eta ILE batera ematen ditu
* single
    * Batzen ditu ULE eta ILE
    * Aurrekotik bereiz ematen du ILHE
    * Kima eta Txima banaturik ematen ditu
* complete  
    Aurrekoaren moduan, ILHE eta ILE banatzen ditu. Baina batzen ditu ULE eta ILE.
* average
    * Aurrekoaren antzera
* mcquitty
    * Batera ILE eta ULE
    * Bereiz ILHE
* median
    * Berdintsu
* centroid
    * Berdintsu

Lema bat etiketa-zenbaki bik adierazi behar dutela jakin arren, ez du ematen oraingo pausuan berebizikoa izango denik.

**Oharra**:
Erabaki behar da ea erabilgarria den ala ez.

## Bigarren ahalegina

Zortziko taldekatzeak ezin erantzun diezaioke gure planteamenduari, datu hauek erabilita.
Bide posibleak bi dira, beraz:

1. Datuak egokitu. Multzokatze prozesuan idazkera/kodetze moduak hurrundutako batzuk hurreratu.  
    EB: *lh* -> *l*, edo antzerakoak, aurretik adierazi den moduan
1. Multzokatze prozesua multzo gehiagotan aztertu.


```{r clusterrakSortuBis, fig.height=5, fig.width=12}

# MULTZOKATZEAK
erak <-c("ward.D", "ward.D2", "single", "complete", 
         "average", "mcquitty", "median","centroid")

# IRUDI BAT MULTZOKO
for(i in erak) {
    clus.x <- hclust(d.aline.hair, method = i)
    plot(clus.x, 
                    cex = 0.5,
                    labels = paste(df.hair[,1],df.hair[,2], sep = "-"),
                    main = "Lemen bila"
                    )
    rect.hclust(clus.x,
            k=8,
            border="blue")
}

```

Aurreko irudiak aztertuta (eskuineko botoiarekin pantaila osoan ikus daitezke), ematen du gure helburuetatik hurbilen dagoen multzokatze era `ward.D2` dela. Baina, datuak dauden moduan Senpereko *ileondo* forma ILE lemaren barruan kokatzen du eta banaketa bat markatzen du BILO eta BILHO artean.

Datuak zuzendu ezik, etiketa bik batu behar lukete ordezkatze prozesuan.

## Hirugarren ahalegina

Honetan soilik aztertuko da `ward.D2` multzokatze era, baina aurretik datuen *lh* formak *l*-ra igaro eta distantzi matrizea berreraikita.

```{r hirugarrena, fig.height=5, fig.width=12}
# df barria
df.hair1 <- df.hair
df.hair1[, 2] <- gsub("lh", "l", df.hair1[, 2])

# distantzi matrize berria
d.aline.hair1 <- aline.dist(df.hair1[,2], df.hair1[,1])

clus.hair1 <- hclust(d.aline.hair1, method = "ward.D2")
plot(
    clus.hair1,
    cex = 0.5,
    labels = paste(df.hair[, 1], df.hair[, 2], sep = "-"),
    main = "Lemen bila v3"
    )
rect.hclust(clus.hair1,
            k = 7,
            border = "green")


```

Azken multzoek ere ez diote ondo erantzuten, Landibarreko *biruak* forma eta Ataungo *burukoile* elkarrekin ematen baititu. Hala ere, ematen du bidea hortik pasa daitekeela.


# Zenbat multzo (*cluster*) egin ?

**GARATZEKO**

Ideia hutsa da. k-mean teknikak erabilita, badago era bat grafikoki aztertzeko ea zenbat *k* egitea komeni den. Multzokatzeen Analisirako gidan [@kassambara_practical_2017] zehazten da zelan egin^[[Sarrera zuzena](http://www.sthda.com/english/articles/29-cluster-validation-essentials/96-determining-the-optimal-number-of-clusters-3-must-know-methods/)].

```
Aztertu ia alderik dagoan multzokatzeko aldaeren artean. 

Funtzioa egin behar da.

```

# Multzoak zatitu

Multzo era egokia **aukeratutakoan**, multzoak zehaztu eta mugatu behar dira. Hemen agertzen den multzokatze erak ez du beste helbururik bat aukeratuta programazioa garatzea baino.

Oinarrizko galdera: Esperotako multzoak bat datoz ekuz egindako lematizazio lanarekin? 

##  Zerrendak (herrienak)

Erantzun [honetan](https://stackoverflow.com/questions/6518133/clustering-list-for-hclust-function) oinarritua.


```{r}
# Prozesu osoa HAMAR multzotan banatu
kutri <- cutree(clus.hair1, k = 7)
```

Cluster arazoduna:

```{r}
names(kutri)[kutri==3]

```


## Datu antolatuekin `data.frame` bat sortu

Datuok berrantolatu daitezke eta *.csv* artxibo batera zuzenean atera.

```{r}
df.kutri <- data.frame(HERRIAK = names(kutri),
                       FORMAK = df.hair[,2], 
                       MULTZOA = kutri)
# df.kutri
```


### Datuen aurkezpen ordenatua

Lehenengo zutabean herriak zerrendatzen dira, bigarrenean hizkuntz formak, eta azkenik, hirugarrenak diosku zein multzotakoa den elementua.

```{r}
knitr::kable(dplyr::arrange(df.kutri, kutri), row.names = F)
```

# *Bonus Trak*: Dendograma eleganteak aztertuaz


```{r dendograma pantastiku,  fig.height=5, fig.width=12}
library(factoextra)
dendograma.osoa <- fviz_dend(clus.hair1,
                             k = 7,
                             cex = 0.5,
                             rect = FALSE,
                             k_colors = "jco")
dendograma.osoa+
  geom_hline(yintercept = 0.6, linetype = "dashed") +
  labs(title = "Hair in Basque",
       subtitle = "ALINE distantzia, Ward.D2, k=?")
```

```{r dendograma.zatitzen}
dend_data <- attr(dendograma.osoa, "dendrogram") # Extract dendrogram data

# Cut the dendrogram at height h = 10
dend_cuts <- cut(dend_data, h = 0.6)

# Visualize the truncated version containing
# two branches
fviz_dend(dend_cuts$upper, main = "dendogramaren mozketa: 1.5 distantzian")
```

```{r}
# Plot subtree 1
fviz_dend(dend_cuts$lower[[1]], main = "ULE")
# Plot subtree 2
fviz_dend(dend_cuts$lower[[3]], main = "ILE")
fviz_dend(dend_cuts$lower[[4]], main = "ARAZOA!!")
# Plot subtree 2
fviz_dend(dend_cuts$lower[[5]], main = "BILO")
fviz_dend(dend_cuts$lower[[6]], main = "KALPAR")
fviz_dend(dend_cuts$lower[[7]], main = "TXIMA")


```

# Egitekoak

Multzokatzeko beste eraren batek, agian, eman lezake emaitza hoberik. Emaitzak zorrozteko beste bide bat izan liteke karaktere/karaktere-kateak ordezteko unean.

---

# Erreferentziak

