---
title: MCA eta Distantzia Linguistikoa harremanetan aztertzeko ahalegina
author: Juan Abasolo
date: '2019-12-31'
slug: mca-eta-distantzia-linguistikoa-harremanetan-aztertzeko-ahalegina
categories:
  - dialektometriaz
tags:
  - distantziak
  - MCA
output: 
  html_document: 
    fig_height: 7
    fig_width: 9
---

Pasa den zemendian, MCA eta Dialektometria teknikak batera erabilita, aurkezpen bat egin genuen Arratiako datuak erabilita, [*Influencia del euskera estándar en el habla de dos generaciones del valle de Arratia: alfabetizada y no alfabetizada*](https://eudia-ehu.github.io/aurkezpenak/1911SEDLL.html/). Aurkezpena mentalki birpasatzen genbiltzala, datuei bestelako begirada batez heldu nien. Nahi barik. Begitandu zitzaidan, MCAk kalkulatzen dituen dimentsioak, akaso, bat etorri behar luketela distantzia linguistikoetara iraulitako datuen antolaerarekin.

Ea irudikapen hori zein neurritaraino dagoen ondo bideratuta:

```{r echo=FALSE, warning=FALSE, message=FALSE}
knitr::opts_chunk$set(
  echo = FALSE)
# Libreriak-eta
require(pander)
require(scales)

```

Post hau irudiek osatzen dute, aurrekoetan azalduta daudelako distantzi linguistikoaren edo MCAren inguruko informazioa.

# Distantzia Linguistikoen matrizea

Segidan dendograma eregiteko distantzia linguistiko matrizea:

```{r}
## Datuak sartu ---------------------------
## 
load('data/191230.RData')
c <- as.matrix(neurria.1)

## Inprimatu

c[upper.tri(c)] <- NA
c[c==0]<-NA
pander(c[-1, -9], split.table = Inf, 
       digits = 4, 
       missing = '', 
       keep.trailing.zeros = TRUE, emphasize.strong.rows = 2,
       emphasize.strong.cols = 3, caption = 'RIV distantzia linguistikoaren araberako matrizea')
```

Eta goiko hori oinarri hartuta, segidako dendograma oinarrian.

```{r}
hc <- hclust(neurria.1, method = 'ward.D2')
hcd <- as.dendrogram(hc)
```

```{r}

plot(hc, 
     ylab = 'Distantzia',
     xlab = 'Distancia RIV',
     sub = 'Ward-en algoritmoaren araberako multzoen dendograma'#,
     # main = 'Arratiako belaunaldi bi eta euskara estandarra'
)

```

# MCA

MCA analisia oinarri hartuta, segidan lehenengo bi dimentsioen *mapa*, "biplota", aldakiak zein informatzaile taldeak irudikatzen direalako. DIM 1ek eta DIM 2k bariantzaren erdia baino gutxixeago azaltzen dute.

```{r}
table.mca.4.plot.ind <- mca.arratia.plus.01$ind$coord


table.mca.4.plot.var <- mca.arratia.plus.01$var$coord

table.mca.4.plot.var <- table.mca.4.plot.var[which(regexpr('_0',
                                                           rownames(table.mca.4.plot.var))<6),]

## Irudiak sortu ---------------------------
##         
kolorik <- RColorBrewer::brewer.pal(8, 'Dark2')

## DIM 1 eta 2
plot(table.mca.4.plot.var, 
     cex = 2,
     pch =  20,
     col = alpha(kolorik[1], 0.1),
     ylab = '', xlab = '')
points(table.mca.4.plot.var, cex = 0.5, col = 'white')
text(table.mca.4.plot.ind, 
     labels = rownames(table.mca.4.plot.ind),
     col = kolorik[2])
points(table.mca.4.plot.ind, cex = 2, col = kolorik[2], pch = 20)
points(table.mca.4.plot.ind, cex = 1, col = 'black', pch = 1)
abline(v = 0, col = 'gray')
abline(h = 0, col = 'gray')

legend('topright', 
       legend = c('8 hizkerak', '521 aldakiak\n(gardentasunez maiztasuna)'),
       col = kolorik[c(2,1)],
       pch = 20, pt.cex = 2, bty = FALSE)
title(main = 'Estandarra eta Arratiako hizkeren MCA (DIM1 eta DIM2)', 
      xlab = paste0('DIM 1, %', 
                    round(mca.arratia.plus.01$eig[1,2], 2)),
      ylab = paste0('DIM 2, %', 
                    round(mca.arratia.plus.01$eig[2,2],2))
)
```

Goiko irudian ageri-agerian dago puntu berde bat x,y (2.7, 0.1) koordenadetan. Horrek irudikatuko ditu *euskara batu* gogorreko hitzak, Arratian agertzen ez direanak (eb. *igandea*, *amona*, *izeba*...)

Teknika bera erabilita, hurrengoan irudikatu dira MCAko DIM 3 eta DIM 4, bariantzaren laurdena baino gutxiago.

```{r}
## DIM 3 eta 4
plot(table.mca.4.plot.var[, 3:4], 
     cex = 2,
     pch =  20,
     col = alpha(kolorik[1], 0.1),
     ylab = '', xlab = '')
points(table.mca.4.plot.var[, 3:4], cex = 0.5, col = 'white')
text(table.mca.4.plot.ind[, 3:4], 
     labels = rownames(table.mca.4.plot.ind[, 3:4]),
     col = kolorik[2])
points(table.mca.4.plot.ind[, 3:4], cex = 2, col = kolorik[2], pch = 20)
points(table.mca.4.plot.ind[, 3:4], cex = 1, col = 'black', pch = 1)
abline(v = 0, col = 'gray')
abline(h = 0, col = 'gray')

legend('topright', 
       legend = c('8 hizkerak', '521 aldakiak'),
       col = kolorik[c(2,1)],
       pch = 20, pt.cex = 2, bty = FALSE)
title(main = 'Estandarra eta Arratiako hizkeren MCA (DIM3 eta DIM4)', 
      xlab = paste0('DIM 3, %', 
                    round(mca.arratia.plus.01$eig[3,2], 2)),
      ylab = paste0('DIM 4, %', 
                    round(mca.arratia.plus.01$eig[4,2],2))
)
```

# Clusterrak eta MCAko dimentsioak batera

Tarte honetan, Ward-en arabera sortzen direan clusterrak (gehienez n-1) alderatzen dira MCAk datuen bariazioa azaltzeko kalkulatzen dituan dimentsioak. Bariantzaren % 100 azaltzeko n-1 dimentsio kalkulatu behar dira, horiek direlako oposizio posible guztiak.

```{r}
barplot(mca.arratia.plus.01$eig[,2], col = 1, xlab = 'MCAko dimentsioak',
        ylab = 'Azaldutako bariazioaren ehunekoa',
        main = 'MCAko dimentsio bakoitzak datuen % zenbat azaltzen duen')
```

Hurrengo irudietan dimentsioak banaka erakusten dira elementuen arteko oposizioaren arabera. Konparagai Warden araberako clusterren kopurua da dimentsioaren zenbakia + 1. Ezkerreko grafikoan nabarmentzen dira kolore gorri eta urdinez, clusterretan sortutako azken bietako elementuak.


```{r}
## Dotchart
tauli <- mca.arratia.plus.01$ind$coord

par(mfrow = c(1,2))
dotchart(tauli[order(tauli[,1]),1], 
         main = paste0('DIM 1, %', round(mca.arratia.plus.01$eig[1,2], 2)),
         lcolor = c(rep(4, 8), 2),
         pch = 19)
abline(v = 0, col = 8, lty = 2)
plot(hc, cex.lab = 0.1,
     hang = -1,
     ylab = 'Distantzia linguistikoa (RIV)',
     xlab = 'Hizkerak',
     main = 'Dendograma (Ward)',
     sub = 'Warden araberako lehenengo multzo biak')
rect.hclust(hc,
            k=2, 
            border= 2, 
            which = 1:2)

```

```{r}
par(mfrow = c(1,2))
dotchart(tauli[order(tauli[,2]),2], 
         main = paste0('DIM 2, %', round(mca.arratia.plus.01$eig[2,2], 2)),
         lcolor = c(4, 4, 4, alpha(1, 0.6), 2, 4, 4, 2, 2),
         pch = 19)
abline(v = 0, col = 8, lty = 2)

plot(hc, cex.lab = 0.1,
     hang = -1,
     ylab = 'Distantzia linguistikoa (RIV)',
     xlab = 'Hizkerak',
     main = 'Dendograma (Ward)',
     sub = 'Warden araberako 2. eta 3. multzoak')
rect.hclust(hc, 
            k=3, 
            border= 2, 
            which = 2:3)
```

```{r}
par(mfrow = c(1,2))
dotchart(tauli[order(tauli[,3]),3], 
         main = paste0('DIM 3, %', round(mca.arratia.plus.01$eig[3,2], 2)),
         lcolor = c(2, 2, rep(alpha(1, 0.6), 4), 4, 4, 4),
         pch = 19)
abline(v = 0, col = 8, lty = 2)

plot(hc, cex.lab = 0.1,
     hang = -1,
     ylab = 'Distantzia linguistikoa (RIV)',
     xlab = 'Hizkerak',
     main = 'Dendograma, 4 multzo',
     sub = 'Warden araberako 2. eta 3. multzoak')
rect.hclust(hc, 
            k=4, 
            border= 2, 
            which = c(2,4))

```


```{r}
par(mfrow = c(1,2))
dotchart(tauli[order(tauli[,4]),4], 
         main = paste0('DIM 4, %', round(mca.arratia.plus.01$eig[4,2], 2)),
         lcolor = c(4, 4, rep(alpha(1, 0.6), 6), 2),
         pch = 19)
abline(v = 0, col = 8, lty = 2)

# abline(v = -0.3, col = 2)
plot(hc, cex.lab = 0.1,
     hang = -1,
     ylab = 'Distantzia linguistikoa (RIV)',
     xlab = 'Hizkerak',
     main = 'Dendograma, 5 multzo',
     sub = 'Warden araberako 4. eta 5. multzoak')
rect.hclust(hc, 
            k=5, 
            border= 2, 
            which = 2:3) 

```

```{r}
par(mfrow = c(1,2))
dotchart(tauli[order(tauli[,5]),5], 
         main = paste0('DIM 5, %', round(mca.arratia.plus.01$eig[5,2], 2)), 
         lcolor = c(4, rep(alpha(1, 0.6), 7), 2),
         pch = 19)
abline(v = 0, col = 8, lty = 2)

plot(hc, cex.lab = 0.1,
     hang = -1,
     ylab = 'Distantzia linguistikoa (RIV)',
     xlab = 'Hizkerak',
     main = 'Dendograma, 6 multzo',
     sub = 'Warden araberako 5. eta 6. multzoak')
rect.hclust(hc, 
            k=6, 
            border= 2, 
            which = 5:6) 

```

```{r}
par(mfrow = c(1,2))
dotchart(tauli[order(tauli[,6]),6], 
         main = paste0('DIM 6, %', round(mca.arratia.plus.01$eig[6,2], 2)), 
         lcolor = c(4, rep(alpha(1, 0.6), 7), 2),
         pch = 19)
abline(v = 0, col = 8, lty = 2)

plot(hc, cex.lab = 0.1,
     hang = -1,
     ylab = 'Distantzia linguistikoa (RIV)',
     xlab = 'Hizkerak',
     main = 'Dendograma, 7 multzo',
     sub = 'Warden araberako 5. eta 6. multzoak')
rect.hclust(hc, 
            k=7, 
            border= 2, 
            which = 3:4) 

```

```{r}
par(mfrow = c(1,2))
dotchart(tauli[order(tauli[,7]),7], 
         main = paste0('DIM 7, %', round(mca.arratia.plus.01$eig[7,2], 2)), 
         lcolor = c(4, 4, rep(alpha(1, 0.6), 6), 2),
         pch = 19)
abline(v = 0, col = 8, lty = 2)

plot(hc, cex.lab = 0.1,
     hang = -1,
     ylab = 'Distantzia linguistikoa (RIV)',
     xlab = 'Hizkerak',
     main = 'Dendograma, 8 multzo',
     sub = 'Warden araberako 5. eta 6. multzoak')
rect.hclust(hc, 
            k=8, 
            border= 2, 
            which = 5:6) 
```

```{r}
par(mfrow = c(1,2))
dotchart(tauli[order(tauli[,8]),8], 
         main = paste0('DIM 8, %', round(mca.arratia.plus.01$eig[8,2], 2)), 
         lcolor = c(4, rep(alpha(1, 0.6), 7), 2),
         pch = 19)
abline(v = 0, col = 8, lty = 2)

plot(hc, cex.lab = 0.1,
     hang = -1,
     ylab = 'Distantzia linguistikoa (RIV)',
     xlab = 'Hizkerak',
     main = 'Dendograma (Ward)',
     sub = 'Lehenengo multzoa nabarmenduta')
abline(h = 25, col = 2 , lty = 2)
abline(v = 6.5, col = 2, lty = 2)
```


# Zer pentsa...

zer pentsa eman dit ariketatxuak. DIM2 eta hiru clusterreko alderaketaren kasuan izan ezik, beste guztietan bat etorri dira aztertu oposaketa pareak.

Eta zer pentsa emateaz gain, zer landu ere eman digu:

+ Zer dago 0ren inguruan?
+ Zelan antolatzen dira neurgai hartu ditugun elementu linguistikoak?


